【裁判字號】    98,台上,1816
【裁判日期】    980930
【裁判案由】    請求侵權行為損害賠償
【裁判全文】
最高法院民事判決            九十八年度台上字第一八一六號
上  訴  人  戊○○（即如原判決附表一、三所示黃敏惠等七六
            人之被選定人）
訴訟代理人  王寶輝律師
上  訴  人  宏福建設股份有限公司
法定代理人  庚○○
上  訴  人  甲○○
上  訴  人  財福營造股份有限公司
法定代理人  己○○
上  訴  人  丙○○
上 列四 人
訴訟代理人  吳宏山律師
上  訴  人  丁○○  住高雄市○○街215號12樓
訴訟代理人  徐松龍律師
被 上訴 人  乙○○  住台北市○○○路○段116巷46號
上列當事人間請求侵權行為損害賠償事件，上訴人對於中華民國
九十六年四月二十五日台灣高等法院第二審判決（九十四年度重
上字第八八號），各自提起上訴，本院判決如下：
    主  文
原判決關於：(一)駁回上訴人戊○○及如原判決附表一、二甲部分
其餘選定人請求上訴人宏福建設股份有限公司、甲○○連帶給付
或上訴人財福營造股份有限公司、丙○○、丁○○、被上訴人連
帶給付超過如原判決附表一、二甲部分所示金額之本息；(二)駁回
如原判決附表一乙部分選定人請求上訴人宏福建設股份有限公司
、甲○○連帶給付超過如原判決附表一乙部分所示金額之本息；
(三)駁回如原判決附表二丙部分選定人請求上訴人財福營造股份有
限公司、丙○○、丁○○、被上訴人連帶給付超過如原判決附表
二丙部分所示金額之本息；(四)駁回如原判決附表二丙部分選定人
各請求上訴人甲○○應與財福營造股份有限公司、丙○○、丁○
○、被上訴人連帶給付新台幣六十萬元本息；(五)駁回如原判決附
表一乙部分選定人各請求上訴人丙○○、被上訴人應與宏福建設
股份有限公司、甲○○連帶給付新台幣六十萬元本息；(六)駁回選
定人徐德成、洪章各請求上訴人甲○○、丙○○、被上訴人連帶
給付新台幣六十萬元本息之訴，及各該訴訟費用部分廢棄，發回
台灣高等法院。
上訴人戊○○其他上訴及上訴人宏福建設股份有限公司、甲○○
、財福營造股份有限公司、丙○○、丁○○之上訴均駁回。
第三審訴訟費用，關於駁回上訴人戊○○其他上訴部分，由其負
擔；關於駁回上訴人宏福建設股份有限公司、甲○○、財福營造
股份有限公司、丙○○及丁○○之上訴部分，由其等連帶負擔。
    理  由
本件上訴人宏福建設股份有限公司（下稱宏福公司）之法定代理
人由林木金依序變更為郭荃倫、林許妹哥、庚○○，有宏福公司
董事會議事錄及變更登記表可稽，茲據其先後具狀聲明承受訴訟
，核無不合，應予准許，先予敘明。
次查原審以：如原判決附表（下稱附表）一、三所示之選定人（
其中上訴人戊○○被選定為全體起訴）係富景天下大樓（下稱系
爭大樓）區分所有權人，每人所有建物門牌號碼及面積如上開附
表所示，該大樓於九二一地震後傾斜（立面牆柱角最大傾斜度向
東1/250，向南1/1003，向北1/650），且樑、柱、牆、版及地下
室地坪均有裂縫，有建物登記簿謄本、台灣省結構工程技師公會
（下稱結構技師公會）鑑定報告書、行政院公共工程委員會（下
稱公共工程委員會）工程技術委員會（下稱公共工程技術委員會
）鑑定書、鑑定意見、台北縣政府會同相關單位及人員進行之第
二階段評估、公共工程委員會與內政部組成之建築物安全鑑定小
組所作最終鑑定意見可稽。而由公共工程技術委員會上開鑑定書
所載內容及函復之鑑定意見以觀，造成系爭大樓上開傾斜及裂縫
之原因，在於該大樓係ㄇ字型之不規則建築，及混凝土強度不足
，且未按設計圖及規定施工，依吾人智識為客觀之判斷，應認二
者間具有相當因果關係，尚不得以九二一地震為系爭大樓受損原
因之一，推翻此相當因果關係。惟系爭大樓之ㄇ字型不規則設計
，為設計當時之建築法令所不禁止，且上訴人丁○○設計該大樓
之地震係數（Z=0.8，K=1.0，C=0.123662，I=1.0 ），亦符合當
時法令之要求，有結構技師公會所委託之鄭東旭結構技師事務所
報告及公共工程委員會與內政部組成之建築物安全鑑定小組所作
最終鑑定意見足憑，故如附表一、三所示選定人得請求回復原狀
者，應限於該大樓因混凝土強度不足、施工不符設計圖及規定所
生之裂縫，並不包括傾斜部分。如附表一所示選定人黃敏惠等五
十一人（下稱黃敏惠等五十一人）向宏福公司買受之系爭大樓房
屋，因混凝土強度不足、施工不符規定及設計，致樑、柱、牆、
版於九二一地震中發生裂縫，顯有減少通常效用之瑕疵，黃敏惠
等五十一人自得依不完全給付之法律關係及公司法第二十三條之
規定，請求宏福公司及自民國七十九年三月六日起（即系爭大樓
興建時）擔任該公司董事長之甲○○負連帶賠償責任，且無請求
權罹於時效之問題。上訴人財福營造股份有限公司（下稱財福公
司）為系爭大樓之承造人，而該大樓既有混凝土強度不足、施工
未按設計及規定之情事，致樑、柱、牆、版於九二一地震中發生
裂縫，則依侵權行為之法律關係及公司法第二十三條之規定，財
福公司與在該公司承造系爭大樓期間（七十九年八月四日開工，
至八十年八月十五日竣工）先後擔任董事長之被上訴人及上訴人
丙○○，自應連帶賠償如附表二甲部分所示選定人黃敏惠等四十
五人（下稱黃敏惠等四十五人）及如附表二丙部分所示選定人林
雅真等二十四人（下稱林雅真等二十四人）所有房屋之損害。丙
○○於八十年三月十九日被推選為財福公司之董事長，斯時系爭
大樓第七層至第十三層及屋頂層之樓版配筋工作尚在進行，有該
公司變更登記事項卡、股東會議事錄、董事會議事錄及系爭大樓
勘驗紀錄表可稽，且身為財福公司董事長之丙○○亦有管理及監
督該公司受僱人依建築相關法令執行之責任，是丙○○抗辯其擔
任財福公司董事長時系爭大樓之結構體已完成，該結構體是否安
全與其董事長職務無關云云，委無可採。至內政部就管理營造業
所為之營造業登記證書日期，則不得作為丙○○何時接任財福公
司董事長之依據。丁○○為系爭大樓之監造人，依七十三年十一
月二十八日修正公布之建築師法第十八條及建築技術規則第三百
三十五條之規定，即負有監督營造業依設計圖說施工，及按工程
進度查驗混凝土品質、配比、拌合、澆置、養護並鋼筋配置等責
任，且主管建築事務之內政部營建署九十一年二月十九日營署建
管字第０九一０００五七四五號函亦釋示建築師受委託辦理建築
物建造時，應依前開法條規定查核建築材枓之規格及品質，並於
查驗報告中認簽。另依上開建築師法第十九條及七十三年十一月
七日修正公布之建築法第六十條規定，建築師對於工程施工應負
實質監督之責任，就五層以上建物結構、設備等專業工程縱交由
專業技師負責辦理，建築師仍須負連帶責任。丁○○提出中華民
國建築師公會全國聯合會九十一年七月三日建築師全聯（九一）
字第０三三九號函，抗辯按圖施工及混凝土之強度，非其監督或
查驗之範圍，不足採取。而丁○○未盡其監督施工及查驗混凝土
品質之義務，致系爭大樓之樑、柱、牆、版，因混凝土強度不足
、施工未按設計及規定，而於九二一地震中發生裂縫，顯有過失
，黃敏惠等四十五人及林雅真等二十四人自得依侵權行為之法律
關係，請求丁○○與財福公司、丙○○、被上訴人（下稱丁○○
等四人）連帶賠償其所有房屋之損害，且丁○○等四人應與宏福
公司、甲○○就黃敏惠等四十五人所有房屋之損害負不真正連帶
賠償責任，於其中一人給付範圍內，其他人免予給付義務。至甲
○○、丙○○及丁○○被訴偽造文書等獲無罪判決確定，則因該
等罪名之構成要件與其賠償責任之成立要件不同，本件自不受上
開刑事確定判決之拘束。系爭大樓有混凝土強度不足、施工未按
設計及規定之情事，為該大樓起造人之宏福公司對於林雅真等二
十四人及選定人徐德成、洪章所有房屋之損害，固應負侵權行為
損害賠償責任，然由八十八年十一月九日宏福公司與執行區分所
有權人會議決議事項及公寓大廈管理維護工作之系爭大樓管理委
員會間之協調會結論內容以觀，該大樓全體住戶至遲應於是日知
悉其所有房屋受有損害及賠償義務人為宏福公司，渠等對於宏福
公司之侵權行為損害賠償請求權之二年消滅時效，算至九十年十
一月九日止，即告屆滿。乃林雅真等二十四人及徐德成、洪章遲
至九十一年二月二十二日、九十二年二月十二日始對宏福公司起
訴，其請求權已罹於時效而消滅。林雅真等二十四人及徐德成、
洪章對於宏福公司之侵權行為損害賠償請求權既罹於時效而消滅
，甲○○就此部分即無庸負連帶賠償之責任。宏福公司之事務所
於九十年八月間設在台北市○○路○段七０之一號一六樓，當時
法定代理人為戴敏祥，有該公司變更登記事項卡可證，故包括林
雅真等二十四人及徐德成、洪章在內之系爭大樓全體住戶於九十
年八月三十一日郵寄存證信函至甲○○之台北市○○○路○段一
一六巷四六號住處，顯未合法送達於宏福公司，連同除林木水外
之林雅真等二十四人於時效完成後提起刑事附帶民事訴訟嗣又撤
回，均不生時效中斷之效力。因向宏福公司買受房屋而簽訂之買
賣契約書並無承攬人及建築師為何人之記載，且前開協調會及會
議結論之函件副本亦未提及與通知財福公司到場或寄發予財福公
司，故如附表一、三所示之選定人主張其至八十九年七月十二日
，因公共工程技術委員會鑑定書中載有承造人為財福公司、設計
人及監造人為丁○○建築師事務所，始知悉財福公司及丁○○係
賠償義務人之一，渠等對於財福公司及丁○○之侵權行為損害賠
償請求權之二年消滅時效，應自是日起算，至九十一年七月十二
日屆滿，堪予採取。如附表一乙部分所示選定人呂明雄等六人（
下稱呂明雄等六人）嗣後翻異前詞，主張渠等閱覽公共工程技術
委員會鑑定書後始悉上情，為不足採。準此，黃敏惠等四十五人
及林雅真等二十四人對於財福公司及丁○○之侵權行為損害賠償
請求權，雖未罹於二年時效而消滅，但呂明雄等六人及徐德成、
洪章遲至九十一年九月十一日或九十二年二月十二日始對財福公
司及丁○○起訴，其請求權即罹於時效而消滅。至呂明雄等六人
及徐德成、洪章於九十年九月一日對丁○○為請求後，並未於六
個月內起訴，依民法第一百三十條之規定，則不生時效中斷之效
力。另丙○○應與財福公司負連帶賠償責任，係基於法律之特別
規定，並非侵權行為之責任，對其請求權之消滅時效應適用民法
第一百二十五條之十五年，且自八十九年七月十二日知悉丙○○
為賠償義務人起算，尚未屆滿，丙○○為時效之抗辯，顯無可採
。系爭大樓於第一審言詞辯論終結前之九十一年八月十七日已被
拆除，依最高法院二十六年上字第五一五號判例所示意旨，黃敏
惠等五十一人及林雅真等二十四人自得請求金錢賠償，且民法第
二百十三條第一項所定之回復原狀，亦得請求支付回復原狀所必
要之費用以代之，是戊○○就黃敏惠等五十一人及林雅真等二十
四人所有房屋受損請求回復原狀所必要之費用，即無不合。戊○
○所提之建物殘餘價值試算表，審核人陳金令建築師係參考新建
房屋之成本按比例概略計算，並非基於系爭大樓受損評估修復費
用之立場審核，且未親至現場勘驗；反觀宏福公司於原審補提之
修復計劃書，則係親至現場勘驗之張恆晟結構技師基於系爭大樓
受損評估修復費用之立場所為，且以宏福公司與系爭大樓住戶合
意之鑑定單位結構技師公會所作安全鑑定報告為基礎，依該安全
鑑定報告所列之裂縫細項及修復方法之建議評估修復費用，加上
該修復計劃書經結構技師公會之五位審查委員審查通過，故系爭
大樓因混凝土強度不足、施工不符設計圖及規定所生裂縫之必要
修復費用，自應以上開修復計劃書評估之金額新台幣（下同）八
百十七萬七千一百六十三元（含工程管理及利潤、勞工安全衛生
及保險費）為適當，爰依該大樓總面積一一、二七三．二八平方
公尺計算，扣除已使用八年之折舊一六％，每平方公尺之修復費
用為六百零九元【8,177,163÷11,273.28=725；725×（1-16%）
=609，元以下四捨五入，下同】。但系爭大樓計有如第一審判決
附表編號 8、14、31、69所示等五戶之屋頂平台增建，此為該大
樓發生裂縫之原因之一，有公共工程技術委員會鑑定書及函復之
鑑定意見暨附於刑事案卷內之系爭大樓拆除前照片足憑，並經丁
○○比對平面圖之柱軸線指明，而系爭大樓之管理委員會既未依
公寓大廈管理條例第八條第二項規定制止及回復原狀，致該大樓
之結構安全受影響，自應由全體區分所有權人共同分擔此五戶增
建之四％（即五戶占系爭大樓一二四戶之比例）與有過失責任，
因此黃敏惠等五十一人及林雅真等二十四人得請求回復原狀所必
要之費用為每平方公尺五百八十元【725× (1-16%-4%)=580】，
計如附表一及附表二丙部分第二審判決金額欄所示之金額。綜上
，戊○○請求宏福公司、甲○○連帶給付或丁○○等四人連帶給
付如附表一、二甲部分第二審判決金額欄所示之金額；請求宏福
公司、甲○○連帶給付如附表一乙部分第二審判決金額欄所示之
金額；請求丁○○等四人連帶給付如附表二丙部分第二審判決金
額欄所示之金額，及均自九十三年五月十九日起算之法定遲延利
息，應予准許。戊○○逾此部分之請求，不應准許等詞。因而將
第一審就上開不應准許部分所為戊○○勝訴之判決廢棄，改判駁
回戊○○此部分之訴，並維持其餘第一審所為戊○○勝訴之判決
，駁回宏福公司、甲○○及丁○○等四人之上訴。
關於廢棄發回部分：
查公共工程委員會九十五年十一月二十日工程鑑字第０九五００
四五一六三０號函附之鑑定書（編號０三－一二二），記載該會
工程術字第０九二００四０二二五０號鑑定書（編號００三）之
鑑定意見第一項及第二項第二款等因施工與規定不符，將影響建
築物承載能力及耐震能力（見原審第二卷一八四至一八九頁），
而張恆晟結構技師於原審既證稱：伊所為之修復計劃書係以消能
設備補強混凝土強度不足，該消能設備僅能對抗地震，無法對抗
垂直承載力等語（見同上卷九三頁背面、九六頁背面），則張恆
晟結構技師依其修復計劃書評估系爭大樓回復原狀所必要之費用
，是否全屬適當，即非無疑。況該修復費用若包括工資在內，關
於工資部分有無折舊之適用，亦有疑義。乃原審就此攸關判斷黃
敏惠等五十一人及林雅真等二十四人所受損害若干之各項，未詳
予調查審認澄清，即依張恆晟結構技師評估之修復費用，認定系
爭大樓每平方公尺之修復費用為六百零九元，要難謂當。又系爭
大樓之屋頂平台增建，戊○○主張係建商代為興建完成，並非住
戶自行興建，宏福公司、甲○○、財福公司、丙○○、丁○○（
下稱宏福公司等五人）及被上訴人不得主張過失相抵，已據其舉
系爭大樓管理委員會主任委員及總幹事為證（見原審第三卷一五
二頁），原審竟以戊○○未舉證為由，不予採取，亦屬可議。又
原審僅以如原判決附表二丙部分選定人及選定人徐德成、洪章對
於宏福公司之侵權行為損害賠償請求權及如原判決附表一乙部分
選定人及選定人徐德成、洪章對於財福公司之侵權行為損害賠償
請求權均罹於二年消滅時效，即謂甲○○無庸與丁○○等四人連
帶賠償如原判決附表二丙部分選定人之損害及被上訴人無庸與宏
福公司、甲○○連帶賠償如原判決附表一乙部分選定人之損害暨
甲○○、被上訴人無庸與丙○○連帶賠償選定人徐德成、洪章之
損害，而未說明其就全部得為時效抗辯之依據，自嫌理由未備。
另原審既認定丙○○應與財福公司連帶賠償如原判決附表一乙部
分選定人及選定人徐德成、洪章之損害，及該等選定人對丙○○
之損害賠償請求權未罹於十五年時效而消滅，則其駁回如原判決
附表一乙部分選定人各請求丙○○應與宏福公司、甲○○連帶賠
償六十萬元本息及選定人徐德成、洪章各請求丙○○應與甲○○
、被上訴人連帶賠償六十萬元本息之訴，亦有判決主文與理由矛
盾之違誤。戊○○之上訴論旨，指摘上開部分之原判決為不當，
求予廢棄，非無理由。
關於駁回戊○○其他上訴及宏福公司等五人之上訴部分：
原審以前揭理由，就戊○○其他上訴及宏福公司等五人之上訴部
分為其不利之判決，經核於法並無違誤。戊○○及宏福公司等五
人之上訴論旨，各自指摘原判決於其不利部分為不當，聲明廢棄
，非有理由。
據上論結，本件上訴人戊○○之上訴為一部有理由，一部無理由
；宏福公司等五人之上訴為無理由。依民事訴訟法第四百七十七
條第一項、第四百七十八條第二項、第四百八十一條、第四百四
十九條第一項、第七十八條、第八十五條第二項，判決如主文。
中    華    民    國  九十八  年    九    月   三十   日
                      最高法院民事第六庭
                          審判長法官  劉  福  來
                                法官  陳  國  禎
                                法官  陳  重  瑜
                                法官  吳  麗  女
                                法官  簡  清  忠
      本件正本證明與原本無異
                                      書  記  官
中    華    民    國  九十八  年    十    月   十三   日
                                                    R


司法院資訊處製作；財團法人民間司法改革基金會備份。
